臺灣基隆地方法院民事判決
109年度訴字第534號
原      告  林炳德
訴訟代理人  李岳洋律師
            侯莘渝律師
被      告  李育瑄

訴訟代理人  羅一順律師
被      告  劉福來

上列當事人間損害賠償事件，本院於民國110年4月16日言詞辯論
終結，判決如下：
    主  文
被告李育瑄應給付原告新臺幣柒拾伍萬壹仟玖佰捌拾元，及自民
國一百零九年十月十六日起至清償日止，按週年利率百分之五計
算之利息。
被告劉福來應於繼承被繼承人劉鎧賢之遺產範圍內，給付原告新
臺幣柒拾伍萬壹仟玖佰捌拾元，及自民國一百一十年一月八日至
清償日止，按週年利率百分之五計算之利息。
前二項請求，如任一被告已為全部或一部給付，其他被告於該給
付範圍內免為給付義務。
訴訟費用由被告劉福來於繼承被繼承人劉鎧賢之遺產範圍內與被
告李育瑄連帶負擔。
本判決第一、二項部分，原告以新臺幣貳拾伍萬零陸佰陸拾元供
擔保後，得為假執行。但被告如各以新臺幣柒拾伍萬壹仟玖佰捌
拾元為原告預供擔保後，得免為假執行。
    事實及理由
壹、程序方面：
    按訴狀送達後，原告不得將原訴變更或追加他訴，但請求之
    基礎事實同一、擴張或減縮應受判決事項之聲明者，不在此
    限。民事訴訟法第255條第1項第2、3款定有明文。查本件原
    告起訴時主張依民法第184條第1項後段及繼承關係、類推適
    用民法第433條規定，以「李育瑄」及「甲○○（劉鎧賢之父
    ）」、「乙○○（劉鎧賢之母）」為被告，並聲明請求被告李
    育瑄應給付原告新臺幣（下同）72萬元及自起訴狀繕本送達
    之翌日起至清償日止，按週年利率百分之5計算之利息；被
    告甲○○、乙○○應在繼承被繼承人劉鎧賢之遺產範圍內連帶給
    付原告72萬元，及自起訴狀繕本送達之翌日起至清償日止，
    按週年利率百分之5計算之利息；前2項給付，如其中任一被
    告已履行一部或全部之給付時，其餘被告於該被告履行給付
    範圍內免除責任等語。嗣於民國109年11月5日以民事陳報暨
    變更訴之聲明狀以「李育瑄」、「劉福來」及「張金玉」為
    被告，並追加「劉子樊」、「劉世杰」為被告，復變更請求
    為：被告李育瑄應給付原告72萬元及自起訴狀繕本送達翌日
    起至清償日止，按週年利率百分之5計算之利息；被告劉子
    樊、劉世杰、劉福來及張金玉應於繼承被繼承人劉鎧賢之遺
    產範圍內，連帶給付原告72萬元及自起訴狀繕本送達翌日起
    至清償日止按週年利率百分之5計算之利息；前2項給付，如
    其中任一被告已履行一部或全部之給付時，其餘被告於該被
    告履行給付範圍內免除責任等語。嗣再撤回被告劉子樊、劉
    世杰及張金玉之訴訟（劉子樊、劉世杰及張金玉未曾到庭為
    本案言詞辯論，原告撤回其3人之訴訟，已生撤回之效力）
    ，並變更聲明為：被告李育瑄應給付原告72萬元及自起訴狀
    繕本送達翌日起至清償日止，按週年利率百分之5計算之利
    息；被告劉福來應於繼承被繼承人劉鎧賢之遺產範圍內，連
    帶給付原告72萬元及自起訴狀繕本送達翌日起至清償日止，
    按週年利率百分之5計算之利息；前2項給付，如其中任一被
    告已履行一部或全部之給付時，其餘被告於該被告履行給付
    範圍內免除責任等語。嗣再變更訴之聲明為：被告李育瑄應
    給付原告75萬1,980元及自起訴狀繕本送達翌日起至清償日
    止，按週年利率百分之5計算之利息；被告劉福來應於繼承
    被繼承人劉鎧賢之遺產範圍內，給付原告75萬1,980元及自
    起訴狀繕本送達翌日起至清償日止，按週年利率百分之5計
    算之利息；前2項給付，如其中任一被告已履行一部或全部
    之給付時，其餘被告於該被告履行給付範圍內免除責任等語
    ，經核上開原告所為訴之變更，係基於同一基礎事實而主張
    ，且最後所為訴之變更係擴張應受判決事項之聲明，揆諸前
    揭規定，應予准許。
貳、實體方面：
一、原告主張：
　㈠原告為基隆市○○區○○街000號9樓房屋（下稱系爭房屋）之實
    質所有權人（登記名義人為訴外人傅瑾）。原告於108年9月
    25日與被告李育瑄簽訂房屋租賃契約書（下稱系爭租約），
    由被告李育瑄向原告承租系爭房屋，租賃期間自108年10月1
    日起至109年9月30日止。嗣被告李育瑄未獲原告同意即私自
    讓其男友劉鎧賢入住。詎料，劉鎧賢於109年5月19日在系爭
    房屋內燒炭自殺死亡，使系爭房屋成為俗稱之凶宅，造成系
    爭房屋價值跌落。被告李育瑄為系爭房屋之承租人，依系爭
    租約之約定，應以善良管理人之注意，保管系爭房屋，因其
    過失致房屋毀損，應負損害賠償之責，而該損害除實體價值
    減損外，亦應包括交易價值之減損。劉鎧賢既經被告李育瑄
    同意使用系爭房屋，劉鎧賢在系爭房屋燒炭自殺身亡，造成
    系爭房屋交易價值減損，且系爭房屋經鑑定後認交易價格因
    劉鎧賢於其內自殺而貶損75萬1,980元。爰類推適用民法第4
    33條規定，請求被告李育瑄負損害賠償之責即給付其75萬1,
    980元及法定遲延利息。
  ㈡又劉鎧賢明知系爭房屋非其所有，亦明知若於系爭房屋內自
    殺，將使系爭房屋成為凶宅而貶值，卻仍為之，顯侵害原告
    之所有權，且背於善良風俗。被告劉福來為劉鎧賢之繼承人
    ，爰依民法第184條第1項後段及第1148條第1項前段、第2 
    項規定，被告劉福來應於繼承劉鎧賢之遺產範圍內，對於系
    爭房屋貶損之價值負賠償之責。
  ㈢併聲明：
  1.被告李育瑄應給付原告75萬1,980元，及自起訴狀繕本送達
    翌日起至清償日止，按週年利率百分之5計算之利息。
  2.被告劉福來應於繼承被繼承人劉鎧賢之遺產範圍內，應給付
    原告75萬1,980元，及自起訴狀繕本送達翌日起至清償日止
    ，按週年利率百分之5計算之利息。
  3.前2項給付，如其中任一被告已履行一部或全部之給付時，
    其餘被告於該被告履行給付範圍內免除責任。
  4.原告願供擔保，請准宣告假執行。
二、被告之答辯：
  ㈠被告李育瑄部分：
  1.自殺雖屬於極端終結生命之方式，為社會所不贊同，然是否
    即為有悖於善良風俗，不無疑義（最高法院103年度台上字
    第583號判決意旨參照）。倘劉鎧賢之自殺行為尚難謂有悖
    於善良風俗，不應依民法第184條第1項後段負損害賠償責任
    ，則被告李育瑄即無依民法第433條負損害賠償之餘地。
　2.系爭租約固記載被告李育瑄為承租人，然原告於被告李育瑄
    出名承租系爭房屋時，即已知悉系爭房屋係供劉鎧賢及被告
    李育瑄共同居住使用，被告李育瑄亦要求准許劉鎧賢與其子
    劉子樊遷徙戶籍至系爭房屋，並經原告允許。嗣被告李育瑄
    遷出系爭房屋而要求更改系爭房屋之承租人，亦經原告允許
    ，可知原告自始即明知系爭房屋之實際承租人實為劉鎧賢及
    被告李育瑄，則劉鎧賢即非民法第433條所稱承租人之同居
    人或因承租人允許為租賃物之使用、收益之第三人，被告李
    育瑄自無庸依該條文之規定，為劉鎧賢代負損害賠償責任。
　3.再系爭租約簽約之際，本係由劉鎧賢與原告簽約，係因劉鎧
    賢人在臺南，而被告李育瑄又不願意配合劉鎧賢申請租屋補
    助，最終僅得由被告李育瑄一人出面與原告簽約，故被告李
    育瑄與原告間才會留有「那我自己跟你簽就OK了」之對話紀
    錄，倘若非有其他一同租賃房屋之人，否則被告李育瑄何以
    會向原告表示由其一人簽約即可。再者，原告曾於簽約系爭
    租約前詢問被告李育瑄「先生在哪高就」等語，並曾詢問劉
    子樊之年紀、就讀學校，復囑咐被告李育瑄及劉鎧賢睡有陽
    台的房間，劉子樊睡另外一間才不會危險等語，顯見於簽約
    之始，原告即已知悉被告李育瑄係代表三人與原告系爭租約
    ，被告李育瑄自無庸就劉鎧賢之自殺行為所造成系爭房屋交
    易價值貶損，負擔損害賠償之責。
　4.並聲明：原告之訴駁回；如獲不利判決，被告李育瑄願供擔
    保，請准免為假執行。　　 
  ㈡被告劉福來部分：劉鎧賢搬去系爭房屋伊並無知情，劉鎧賢
    自殺的事也是警察打電話來，伊才知道，劉鎧賢過世後，他
    的保險金等遺產都被他太太領走了，伊現在也沒有錢等語。
三、本院得心證之理由：
  ㈠原告為系爭房屋之實質所有權人，108年9月25日原告與被告
    簽立系爭租約，租賃期間自108年10月1日起至109年9月30日
    止，每月租金9,500元，且被告李育瑄與劉鎧賢為男女朋友
    ，並自108年10月1日起至109年5月19日劉鎧賢死亡時，共同
    居住系爭房屋，而劉鎧賢於109年5月19日在系爭房屋內燒炭
    自殺身亡等事實，有原告提出系爭房屋之所有權狀、房屋租
    賃契約等件為證，並經本院依職權調取劉鎧賢之報驗書附卷
    可稽，堪予認定。
  ㈡劉鎧賢之繼承人為其父即被告劉福來，且被告劉福來未拋棄
    繼承，此有本院民事記錄科查詢表在卷可佐，並經本院調取
    本院109年度司繼字第460號卷屬實。
  ㈢原告主張劉鎧賢在系爭房屋內自殺，造成系爭房屋交易價值
    減損75萬1,980元，爰類推適用民法第433條規定，請求被告
    李育瑄對其負損害賠償責任，及依民法第184 條第1項後段
    、第1148條第1項前段、第2項規定，請求被告劉福來應於繼
    承劉鎧賢遺產範圍內負損害賠償之責等語，為被告否認，並
    以前詞置辯。是以，本件爭點在於：原告主張系爭自殺事件
    ，應類推適用民法第433條規定，由被告李育瑄對其負損害
    賠償責任是否有理由，暨所得請求賠償之金額若干？及原告
    主張系爭自殺事件，被告劉福來應依民法第184條第1項後段
    、第1148條第1項前段、第2項規定對其負損害賠償責任，是
    否有理由暨所得請求賠償之金額若干？茲分別論述如下：
  1.原告主張系爭自殺事件，應類推適用民法第433條規定，由
    被告李育瑄對其負損害賠償責任是否有理由，暨所得請求賠
    償之金額若干？　
  ⑴觀諸系爭租約第5條約定：「乙方（即被告李育瑄）應以善良
    管理人之注意使用房屋，除因天災地變等不可抗拒之情形外
    ，因乙方之過失致房屋毀損，應負損害賠償之責。房屋因自
    然之損壞有修繕必要時，由甲方（即原告，下同）負責修理
    」，此與民法第432條規定：「承租人應以善良管理人之注
    意，保管租賃物，租賃物有生產力者，並應保持其生產力。
    承租人違反前項義務，致租賃物毀損、滅失者，負損害賠償
    責任。但依約定之方法或依物之性質而定之方法為使用、收
    益，致有變更或毀損者，不在此限」、第433條規定：「因
    承租人之同居人或因承租人允許為租賃物之使用、收益之第
    三人應負責之事由，致租賃物毀損、滅失者，承租人負損害
    賠償責任」相當。且對照民法第224條、第433條之規定內容
    可知，民法第433條之規定，性質上屬於債務人為其代理人
    或使用人行為負責的規定，為民法第224條規定的確認性、
    具體化規定，因此在解釋民法第433條規定的責任成立要件
    時，理當應參酌民法第224條規定的責任成立要件，其中就
    歸責原理而言，民法第433條規定承租人損害賠償責任，與
    民法第224條規定債務人之履行輔助人責任相同，均係一「
    無過失責任」。從而，因承租人之同居人，或因承租人允許
    為租賃物之使用收益之第三人，未盡善良管理人注意義務違
    反租賃物保管義務，致租賃物毀損滅失者，不問承租人本人
    有無故意或過失，或承租人本人有無違反租賃物保管義務之
    情事，承租人即須負損害賠償責任。查本件系爭房屋之承租
    人為被告李育瑄，此有原告提出系爭租約在卷可佐，而劉鎧
    賢與被告李育瑄係男女朋友，於系爭租約之租賃期間與被告
    李育瑄同居於系爭房屋，自係經被告李育瑄允許使用系爭房
    屋之第三人，劉鎧賢在其內自殺，使系爭房屋成為凶宅，其
    對於系爭房間之保管自有故意（詳如下述），則被告李育瑄
    自應與自己之故意，負同一責任。
  ⑵又民法第433條規定，係承接第432條規定而來。前者係承租
    人為他人行為負責之規定；後者係承租人為自己行為負責之
    規定。從而，該等規定所稱「毀損滅失」之意義，須從「租
    賃物保管義務」所欲保護之法益觀之，民法第432條第1項課
    予承租人有「租賃物保管義務」，其目的在維護租賃物之用
    益價值及交換價值。鑑於房屋因自殺成為凶宅，雖不致在物
    理上對於房屋造成直接損傷或降低使用效益，惟衡之我國民
    情，一般社會大眾對於凶宅，仍多存有嫌惡、畏懼之心理，
    對居住其內之住戶，易造成心理之負面影響，礙及生活品質
    ，故房屋之使用、收益、處分權能，既然受到影響，其用益
    價值或交換價值，當然有所貶損，且價值減損程度不亞於其
    物理上之毀損、滅失，雖從法條文義觀之，此種情形，非當
    初立法時所得預見，然本於民法第432條、第433條之規範目
    的，應係課予承租人維護租賃物之「用益價值」及「交換價
    值」，以免出租人遭受意外之損害，後者之損害未規定，屬
    法律漏洞，基於相同事物應為相同處理、有損害即應填補之
    原則，自應類推適用前開規定。經查，本件被告李育瑄於系
    爭房屋之租賃期間，將系爭房屋交給劉鎧賢同時居住使用，
    劉鎧賢於居住在系爭房屋期間，在其內燒炭自殺身亡，使系
    爭房屋成為凶宅，對原告應負侵權行為責任（詳如後述），
    則原告主張應類推適用民法第433條規定，劉鎧賢對於系爭
    房間之保管有間接故意，被告李育瑄應與自己之故意，負同
    一責任，自屬有據。
  ⑶再者，系爭房屋為原告所有，已如前述，而關於系爭房屋因
    系爭自殺事件導致交易價值減損75萬1,980元，此經本院囑
    託台住不動產估價師事務所鑑定，並經提出不動產估價報告
    書附卷可憑。復參酌上開估價報告係遵從不動產估價技術規
    則有關規範及其他相關規定作為估價原則之依據，並詳細評
    估造成系爭房屋市場價格差異五因素及其程度等項目所推得
    之結論，經核其已詳加敘明上開估價結果所憑之依據、鑑定
    之方法，而為客觀之評估，被告對此亦未有所爭執，則該估
    價報告自屬可採，因認系爭房屋之交易價值減損75萬1,980
    元。是以，原告主張被告李育瑄應賠償系爭房屋因系爭自殺
    事件所減損之價值75萬1,980元，即屬有據。
  ⑷按租賃乃特定當事人間所締結之債權契約，對於契約必要之
    點，即租金與標的物之意思表示必須一致，否則其契約即難
    謂已成立（最高法院89年度台上字第676號判決要旨參照）
    。次按債權債務之主體，以締結契約之當事人為準（最高法
    院17年上字第906號判例參照）。本件被告李育瑄雖抗辯伊
    係代表伊及劉鎧賢與原告簽定系爭租約，劉鎧賢實際上為系
    爭房屋之承租人，系爭房屋因系爭自殺事件而貶值，應由劉
    鎧賢負損害賠償之責云云。然查原告主張被告李育瑄為系爭
    房屋所訂系爭租約之承租人，業據提出由被告李育瑄簽訂之
    系爭租約為證，依該租約所示，被告李育瑄係以其本人之名
    義與原告簽約承租系爭房屋，被告李育瑄人並未以其他人名
    義簽約或表明代理意旨，亦非由他人以被告李育瑄名義簽訂
    ，並無有被告李育瑄代理他人簽約或由他人借用被告李育瑄
    名義與原告簽約之事實存在。再者，由被告李育瑄所提出LI
    NE對話紀錄，雖可證明原告於簽定系爭租約前，即已知悉居
    住使用系爭房屋之人除被告李育瑄外尚有劉鎧賢，然由該等
    對話紀錄以觀，最後與原告「合意」簽定系爭租約之人乃被
    告李育瑄，堪認被告李育瑄確為系爭房屋所訂租賃契約之承
    租人，被告李育瑄抗辯劉鎧賢為系爭房屋之承租人，被告李
    育瑄之前揭抗辯並不足採信。
  2.原告主張系爭自殺事件，被告劉福來應依民法第184條第1項
    後段、第1148條第1項前段、第2項規定對其負損害賠償責任
    ，是否有理由暨所得請求賠償之金額若干？
  ⑴按民法第184 條第1 項後段規定：「故意以背於善良風俗之
    方法，加損害於他人者亦同。」，而所謂「故意」，除直接
    故意外，尚包括間接故意或未必故意在內；又所謂背於善良
    風俗，係指侵害行為違反社會習俗、價值意識或倫理道德觀
    念而言，其認定乃價值取捨、利益衡量之結果，應斟酌被害
    法益之輕重、行為目的、動機或手段等因素，綜合考量之。
    而此處所涉及之問題，不是「自殺」本身是否背於善良風俗
    ，而是「以自殺作為侵害手段，使他人房屋成為凶宅」此一
    行為，是否背於善良風俗，鑑於自殺屬於極端終結生命之方
    式，否定自我生命，輕忽生命價值，無視親人感受，更被視
    為不孝行為，為一般社會道德觀念所不贊同，道德倫理上應
    予非難，再權衡凶宅對他人房屋交易價格或用益功能的嚴重
    影響，應認與善良風俗有違，另民法第174條第2項於88年4
    月21日修正時增列「本人之意思違反公共秩序善良風俗者」
    ，不適用第1項規定，其立法理由對所謂「本人之意思違反
    公共秩序善良風俗」，明白以「對自殺者之救助」為例，參
    照此一修法意旨，貫徹法律價值判斷一致性，亦應認為自殺
    使他人房屋成為凶宅，背於善良風俗。從而，被告李育瑄援
    引最高法院103年度台上字第583號民事判決，抗辯自殺行為
    並無悖於公序良俗云云，並不足採。
  ⑵查劉鎧賢於燒炭自殺時，年約38歲，為高職肄業之教育程度
    ，此有劉鎧賢之個人基本資料查詢結果在卷可佐。其主觀上
    係出於殘害自己生命之意思而為，但對於其行為將使系爭房
    屋成為凶宅，影響系爭房屋交易價格、用益功能之一事，依
    其智識程度，應有所認知或預見，其仍執意為之，至少亦抱
    持著「一死了之、毫無所謂、並不在意的心態」，可認其實
    現不違背本意，而具有間接故意或未必故意。則其自殺身亡
    ，造成系爭房屋交易價值降低，已如前述，自有相當因果關
    係。因此，原告主張劉鎧賢成立民法第184 條第1項後段之
    侵權行為，即屬有據。
  ⑶次按繼承人自繼承開始時，除本法另有規定外，承受被繼承
    人財產上之一切權利、義務。但權利、義務專屬於被繼承人
    本身者，不在此限；繼承人對於被繼承人之債務，以因繼承
    所得遺產為限，負連帶責任，民法第1148條、第1153條第1 
    項定有明文。承上所述，劉鎧賢因故意以背於善良風俗之方
    法，加損害於原告之權益，致系爭房屋受有交易價值減損，
    自應負侵權行為損害賠償責任，其死亡後應由繼承人即被告
    劉福來於繼承被繼承人劉鎧賢遺產範圍內負其責任，且被告
    劉福來並未拋棄繼承，故原告主張依民法第184條第1項後段
    規定及繼承之法律關係，請求被告劉福來在繼承被繼承人劉
    鎧賢之遺產範圍內應給付原告75萬1,980元，自屬有據。又
    繼承人於繼承開始時，應繼承被繼承人之一切債務，僅係就
    超過繼承所得遺產部分之債務得拒絕清償，而非謂繼承人就
    其繼承之債務於超過繼承所得遺產部分當然消滅，債權人對
    之無請求權存在（最高法院101 年度台上字第1447號判決意
    旨可資參照），則縱使被告劉福來未繼承劉鎧賢之任何遺產
    ，對於劉鎧賢之債務，仍須於繼承劉鎧賢之遺產範圍內負清
    償責任，附此敘明。
  ㈣被告間為不真正連帶債務：
    查原告僅受有75萬1,980元之損害額，已如前述，則原告僅
    能就其損害獲得賠償，不得獲有損害額以外之利益，而原告
    同時請求被告賠償，因原告所依據之法律關係不同而得訴請
    被告李育瑄及被告劉福來各賠付75萬1,980元賠償債務間具
    有不真正之連帶債務關係，原告如其中一項之金額已獲任一
    被告履行給付，另一項被告於履行範圍內自免給付義務。
四、末按給付無確定期限者，債務人於債權人得請求給付時，經
    其催告而未為給付，自受催告時起，負遲延責任。其經債權
    人起訴而送達訴狀，或依督促程序送達支付命令，或為其他
    相類之行為者，與催告有同一之效力。遲延之債務，以支付
    金錢為標的者，債權人得請求依法定利率計算之遲延利息。
    應付利息之債務，其利率未經約定，亦無法律可據者，週年
    利率為百分之五，民法第229 條第2 項、第233 條第1 項前
    段及第203 條定有明文。經查，本件原告請求被告賠償損害
    ，係以支付金錢為標的，被告對原告所負之上開給付義務，
    固未經兩造特約而無確定清償期限或特定利率，然被告李育
    瑄係於109年10月15日、被告劉福來係於110年1月7日收受本
    件起訴狀繕本，依上開規定及說明，原告請求被告自起訴狀
    繕本送達翌日即被告李育瑄部分自109年10月16日、被告劉
    福來部分自110年1月8日起至清償日止，按週年利率百分之5
    計算之利息，於法有據。
五、綜上所述，原告主張系爭自殺事件，被告李育瑄應類推適用
    民法第433條規定對其負損害賠償責任，即應給付其75萬1,9
    80元，及自即109年10月16日起至清償日，按週年利率百分
    之5計算之利息；以及被告劉福來依民法第184條第1項後段
    、第1148條第1項前段、第2項規定對其負清償責任，即應於
    繼承被繼承人劉鎧賢之遺產範圍內，給付其75萬1,980元及
    自110年1月8日起至清償日止，按週年利率百分之5計算之利
    息；且前二項請求，如任一被告已為全部或一部給付，其他
    被告於該給付範圍內免為給付義務等語，為有理由，應予准
    許。又本件原告及被告李育瑄均陳明願供擔保為准免假執行
    之宣告，核無不合，爰依其等聲請及依職權分別定相當擔保
    金額後准予假執行及免為假執行。
六、本件事證已臻明確，至於兩造其餘之攻擊或防禦方法及所提
    出之證據，經本院斟酌後，認為均不足以影響本判決之結果
    ，自無一一詳予論駁之必要，併此敘明。
七、本件訴訟費用負擔之依據：民事訴訟法第78條、第85條第2
    項。
中　　華　　民　　國　　110 　年　　4 　　月　　30　　日
                  民事庭法  官  周裕暐
以上正本係照原本作成。
如對本判決上訴，須於判決送達後20日內向本院提出上訴狀。如
委任律師提起上訴者，應一併繳納上訴審裁判費。
中　　華　　民　　國　　110 　年　　4 　　月　　30　　日
                        書記官  謝佳妮